臺灣臺北地方法院民事判決
108年度訴字第4162號
原      告  曾雅芬  
訴訟代理人  黃良池律師
被      告  游淑美  
訴訟代理人  劉岱音律師（法扶律師）  
上列當事人間請求拆屋還地事件，本院於民國110年11月16日言
詞辯論終結，判決如下：
　　主　    文
被告應將坐落新北市○○區○○段○○○○○地號土地上，如附圖編號A部
分所示建物，即門牌號碼新北市○○區○○路○段○○○巷○號建物、面
積伍拾伍點玖肆平方公尺拆除，並將該部分土地返還原告及全體
共有人。
訴訟費用由被告負擔。
本判決原告勝訴部分，於原告以新臺幣捌拾萬壹仟元被告供擔保
後，得假執行。但被告如以新臺幣貳佰肆拾萬伍仟肆佰貳拾元為
原告預供擔保，得免為假執行。
    事實及理由
壹、程序事項：按不變更訴訟標的，而補充或更正事實上或法律
    上之陳述者，非為訴之變更或追加，民事訴訟法第256條定
    有明文。本件原告起訴時訴之聲明為：被告應將坐落於新北
    市○○區○○段00000地號土地（下稱876-4號土地）上之違建物
    ，即門牌號碼同區安康路1段263巷3號（下稱263巷3號建物
    ）（面積以實測為準）拆除，將土地返還原告及其他共有人
    （見本院卷㈠第11頁），嗣因上開原告主張之違建物範圍未
    特定，經本院於民國109年3月27日會同新北市新店地政事務
    所至現場履勘及量測範圍，並經該所於109年4月20日回函檢
    送複丈成果圖（即本判決附圖，下稱附圖）到院，有該次勘
    驗筆錄及上述回函與附圖在卷可稽（見本院卷㈠第219至221
    、231至233頁），原告遂於110年5月7日言詞辯論當庭更正
    聲明為：被告應將坐落於876-4號土地上如附圖編號A部分所
    示建物，即263巷3號建物、面積55.94平方公尺拆除，將土
    地返還原告及其他共有人（見本院卷㈡第7頁），再於110年1
    0月7日就上開請求為願供擔保請准宣告假執行之聲明（見本
    院卷㈡第191頁）。經核原告上開所為，係就聲明主張拆除返
    還部分按實測範圍為特定，揆諸上開規定，非屬訴之變更追
    加，先予敘明。
貳、實體事項：
一、原告主張：
　㈠876-4號土地為原告與其他共有人即訴外人黃舒悅、楊東霖共
    有，其上多年來有被告實際占用之未辦理保存登記之263巷3
    號建物，即如附圖編號A所示之範圍，自應由被告將該建物
    拆除，並將該部分土地返還原告及其他共有人。爰依民法第
    767條、第821條提起本件訴訟。
　㈡並聲明：1.被告應將坐落於876-4號土地上如附圖編號A部分
    所示建物，即263巷3號建物、面積55.94平方公尺拆除，將
    土地返還原告及其他共有人。2.願供擔保請准宣告假執行。
二、被告則以：
  ㈠新北市○○區○○段000號土地即重測前為新店區安坑段下城小段
    78地號土地，於35年間土地總登記所有權人為訴外人曾王烏
    皮、曾王添來、林蹺、曾炳同、曾金池、曾茂寅、曾慶思、
    曾潭池等8人共有，曾潭池於78地號土地興建門牌號碼為新
    北市○○鎮○○路00號建物（下稱下城路44號建物），並於38年
    間將下城路44號建物所有權移轉登記給林蹺之子即訴外人林
    連生，林連生於38年12月6日於78地號土地登記有地上權。
    曾潭池就78地號土地於如附圖所示A部分另有1建物，即263
    巷3號建物，為曾潭池之祖厝，曾潭池係因土地共有人同意
    始興建系爭建物，曾潭池於45年12月11日死亡後由其繼承人
    即訴外人曾志仁、曾榮吉繼承，並將263巷3號建物及坐落土
    地所有權以新臺幣5,500元轉讓林連生，買賣價金由訴外人
    游誘琴之媳婦即訴外人陳妙雲出資，林連生於53年死亡後，
    與其有實質配偶關係之游誘琴與其子即訴外人游樹林、林茂
    榮繼續居住於263巷3號建物，游誘琴於82年死亡時，游誘琴
    、林茂榮、游樹林已約定263巷3號建物為游樹林為權利人。
    該權利嗣於游樹林於104年死亡後由被告繼承。另曾王烏皮
    之孫子即訴外人王怡仁曾於97年間對其他共有人提起分割共
    有物訴訟，經本院97年度訴字第2618號判決准予分割，於10
    3年9月10日辦理分割登記為同區段876、876-1、876-2、876
    -3、876-4、876-5號土地，其中876-4號土地及該判決A部分
    之面積162.61平方公尺之土地由曾潭池之繼承人即訴外人徐
    綢妹等10人共有，上開共有人辦理登記後，將該部分土地應
    有部分11分之10信託登記予訴外人黃炳飛律師，信託人黃炳
    飛嗣以買賣為原因將上開土地應有部分33之30移轉66之33予
    鄺金鐘、66分之9予楊東霖、66分之9予原告、66分之9予黃
    舒悅。嗣該部分土地再經共有人間提起分割共有物之訴，經
    本院105年度訴字第4031號判決准予分割，並再分割為876-4
    、876-6、876-7地號土地，其中該判決編號A部分土地即目
    前登記之876-4號土地、面積66.52平方公尺由原告與楊東霖
    、黃舒悅維持分別共有關係，並就876-4號土地於107年12月
    11日辦理分割共有物登記。故原告對876-4號土地之所有權
    源於曾潭池之繼承人，263巷3號建物則由曾潭池興建取得所
    有權，則876-4號土地與263巷3號建物按照民法第425條之1
    之規定有推定租賃關係，被告自得本於該推定租賃關係，就
    房屋得使用之年限內，對876-4號土地為有權占有。
  ㈡並聲明：1.原告之訴駁回。2.如受不利益判決，願供擔保請
    准宣告免為假執行。
三、查，下列事項堪信為真實：
　㈠876-4號土地為原告與其他共有人黃舒悅、楊東霖共有，其上
    有未辦理保存登記之263巷3號建物等情，經兩造所不爭執（
    見本院卷㈡第192頁），並有876-4號土地登記謄本、異動索
    引在卷為據（見本院卷㈠第19至20、151至164頁）。
　㈡263巷3號建物係被告為事實上處分權人等情，為兩造所不爭
    執（見本院卷㈡第192頁），復經被告提出於48年10月24日就
    263巷3號建物及坐落土地之買賣契約書可稽（見本院卷㈠第4
    75頁）。
　㈢又876-4號土地原為同區下城小段78地號土地、重測後為876
    地號土地，嗣經101年2月29日經本院97年度訴字第2618號判
    決分割為同區段876、876-1、876-2、876-3、876-4、876-5
    號土地，再於107年7月5日經本院105年度訴字第4031號判決
    分割為876-4、876-6、876-7號土地，上開分割均已辦畢分
    割登記；另建物部分下城路44號建物為下城路63號，並分出
    下城路63-2號，同址再為65-1號，最後經門牌整編，現有門
    牌號碼為263巷5號（下稱263巷5號建物）；另下城路45號建
    物為下城路65號，最後經門牌整編，現有門牌號碼為263巷3
    號等情，為兩造所不爭執（見本院卷㈡第192頁），並有同區
    下城小段78地號土地登記謄本、土地登記簿（見本院卷㈠第1
    37、41至44頁）、上述本院判決書（見本院卷㈠第141至149
    、167至171頁）、下城45號建物登記謄本（見本院卷㈠第139
    至245頁）、新北市○○○○○○○000○0○00○○○○○○○○○000○0○00○○○
    ○○○000巷0號、同巷5號建物之門牌整編資料、門牌變動歷史
    資料附卷為證（見本院卷㈠第55、499頁、本院卷㈡第25、27
    頁）。
　㈣曾潭池之配偶為訴外人曾游氏春，並育有3子，排行依序為訴
    外人曾永塗、曾金樟、曾崙源，訴外人曾振榮、曾志仁均為
    曾金樟之子，另林連生育有林茂榮在內之4名子女，林蹺為
    林連生之父親等情，均有曾潭池、林連生之繼承系統表、戶
    口名簿及相關戶籍資料在卷可稽（見本院卷㈠第269至271、4
    79至485、509頁）。
四、原告主張876-4號土地為原告與其他共有人共有，其上建物
    即263巷3號建物係由被告為事實上處分權人，無權占用876-
    4號土地附圖A部分之範圍，自應由被告依民法第767條、第8
    21條之規定將該部分土地返還原告及全體共有人等情，為被
    告所否認，並以前詞置辯。是本件之爭點為：被告以263巷3
    號建物占用原告之876-4號土地附圖編號A部分之範圍，有無
    占有權源？茲析述如下：
　㈠土地及其土地上之房屋同屬一人所有，而僅將土地或僅將房
    屋所有權讓與他人，或將土地及房屋同時或先後讓與相異之
    人時，土地受讓人或房屋受讓人與讓與人間或房屋受讓人與
    土地受讓人間，推定在房屋得使用期限內，有租賃關係，民
    法第425條之1第1項前段固定有明文。又該條規定旨在維護
    社會經濟秩序及利益，在「房屋得使用期限內」推定有租賃
    關係。所謂「土地及房屋同屬一人」，固可包括「土地及房
    屋同屬相同之共有人」及「土地共有人數除與房屋相同之共
    有人外，尚有其他共有人」之情形在內；該所謂「房屋承買
    人」，並應擴及於未經建物所有權第一次登記之房屋事實上
    處分權人，且基於同一理由，倘土地共有人經其他共有人全
    體之同意，在共有土地上興建房屋，而將土地及房屋分開或
    先後出賣者，仍宜推斷土地承買人默許房屋承買人繼續使用
    土地，此種情形，初無須具備「部分共有人讓與其應有部分
    應得全體共有人同意」之要件（最高法院106年度台上字第7
    45號判決意旨可參）。
　㈡經查：
　1.被告抗辯263巷3號建物與坐落之876-4號土地係於35年至48
    年10月23日均同屬曾潭池所有，並由曾潭池之繼承人於48年
    10月24日將263巷3號建物之事實上處分權讓與林連生，此後
    發生屋、地分屬不同人所有之情形，已生推定租賃關係，並
    於林連生死王後，由其子游樹林與其他同住之人約定為263
    巷3號建物之權利人，再由游樹林之繼承人即被告繼承該推
    定租賃關係，故對於876-4號土地自有使用權源等節。
　2.然876地號土地於35年間為下城小段78地號土地，當時所有
    權人為曾王屋皮、曾王添來、林蹺、曾炳同、曾金池、曾茂
    寅、曾慶思、曾潭池等8人共有，持續至45年12月11日曾潭
    池死亡後，由曾王屋皮、曾王添來、林蹺、曾炳同、曾金池
    、曾茂寅、曾慶思等人之繼承人及曾潭池之繼承人共有等情
    ，經兩造確認在卷（見本院卷㈡第157至158、194頁），又該
    土地嗣於101年2月29日判決分割出876-4地號土地等情，亦
    如前述，故876地號土地於35年至45年間，實屬曾潭池與數
    人共有之土地，尚非曾潭池單獨所有之建物。
　3.另建物部分：
　　⑴被告雖抗辯下城路44號建物即為263巷3號建物，然此情已
      與前述門牌整編該下城路44號建物最終為門牌號碼263巷5
      號建物，而非263巷3號建物截然不同；參以被告自述被告
      之被繼承人游樹林自曾潭池之繼承人取得263巷3號建物後
      ，即居住在內，而下城路65號建物確實經被告之被繼承人
      游樹林等人設籍在內等情，有戶籍地址為下城65號建物之
      戶籍謄本附卷為證（見本院卷㈠第53頁），該65號建物最
      終門牌經整併為被告現有事實上處分權之263巷3號建物，
      而非經門牌整併為263巷5號建物，亦如前述，則倘林連生
      、游樹林所取得並作為居住、設籍使用之建物確為下城44
      號建物，則何以游樹林等人設籍之地址為下城路65號建物
      即下城路45號建物而非下城44號建物，是被告抗辯263巷3
      號建物實為下城路44號建物、即下城路63號建物，與263
      巷5號建物門牌錯置等節，顯與事實不符。
　　⑵又被告另抗辯263巷3號建物為曾潭池興建，並於林連生、
      游樹林、被告繼受後持續使用迄今等節；然查，263巷3號
      建物為木石磚造（磚石造），面積為55.5平方公尺等情，
      有新北市政府稅捐稽徵處房屋稅籍證明書在卷可稽（見本
      院卷㈠第191頁），另被告提出林連生與曾潭池之繼承人曾
      志仁間之建物、土地買賣契約書，約定由曾志仁將下城小
      段78地號土地及建物即下城路63-2號建物出賣予林連生，
      該契約書記載63-2號建物為磚造等情，有該契約書可憑（
      見本院卷㈠第475頁），是就該建物結構確與稅籍證明書上
      記載之木石磚造相當。又證人曾榮吉即曾潭池之孫子於審
      理經問及其曾前往祖父曾潭池居住之263巷3號建物建物是
      否即為履勘當天拍攝之263巷3號建物照片一節，證人曾榮
      吉證稱：好像沒有這麼漂亮，也不記得祖父住在幾號房屋
      等語（見本院卷㈡第11頁），且經本院現場履勘，該建物
      外觀亦與木石磚造之結構不同，亦有履勘現場之照片可憑
      （見本院卷㈠第315至323頁），則263巷3號之「現況」建
      物是否確為曾潭池於出資興建取得所有權，並於48年10月
      24日讓與林連生之原始建物為同一建物，顯有疑義，被告
      亦未舉證證明同址建物是否仍為原始建物衍生且同於「房
      屋得使用」之情形，抑或由林連生、游樹林甚或被告取得
      原始建物後出資重建就新建物另取得事實上處分權之情節
      ，是被告抗辯263巷3號建物原屬曾潭池所有，迄今仍為該
      原始建物得使用之狀況，符合民法第425條之1第1項前段
      之在「房屋得使用期限內」推定有租賃關係一節，尚難憑
      取。
　4.又被告以876-4號土地與263巷3號建物分屬不同人所有之前
    ，其中土地雖屬曾潭池之繼承人與數人共有，建物為曾潭池
    所有，然因曾潭池使用如附圖編號A部分係得全體共有人有
    使用該部分土地之分管約定，亦默認有分管契約存在，並得
    依首開意旨，所謂「土地及房屋同屬一人」，可包括「土地
    共有人數除與房屋相同之共有人外，尚有其他共有人」之情
    形在內等節。然：
　　⑴按共有物分管之約定，不以訂立書面為要件，倘共有人間
      實際上劃定使用範圍，對各自占有管領之部分，互相容忍
      ，對於他共有人使用、收益，各自占有之土地，未予干涉
      ，已歷有年所，雖非不得認有默示分管契約之存在，惟共
      有人間是否有默示分管契約存在，仍應視共有人間是否有
      劃定分管範圍而分別使用之默示合意而決定之（最高法院
      109年度台上字第438號判決意旨參照）。
　　㈡查876-4號土地雖有263巷3號建物坐落其上，又林連生曾以
      前揭買賣契約向曾潭池之繼承人曾志仁買受下城小段78地
      號土地及建物即下城路63-2號建物等事實，雖如前述，然
      縱原始建物確為曾潭池出資興建，惟該原始建物坐落土地
      ，是否係因曾潭池與其他共有人有劃定分管範圍，及該分
      管契約之具體內容為何，則未見被告就此部分提出任何曾
      潭池與其他共有人間曾有類此協議之相關證據，自無從僅
      以263巷3號建物現況坐落於876-4號土地一節，遽認263巷
      3號建物為曾潭池興建之原始建物，並曾潭池在興建該原
      始建物時已就該原始建物用地範圍，與斯時之78地號土地
      全體共有人達成默示合意為分管協議之情節。
五、綜上所述，被告以876-4號土地與263巷3號建物已因民法第4
    25條之1第1項前段有推定租賃關係，顯與事證不符。又被告
    陳明就876-4號土地僅有上開推定租賃關係為占用權源（見
    本院卷㈡第192頁），尚無其他對876-4號土地之合法使用之
    依據。從而，原告依民法第767條、第821條之規定，請求被
    告將坐落於876-4號土地上如附圖編號A部分所示建物，即26
    3巷3號建物、面積55.94平方公尺拆除，將土地返還原告及
    全體共有人，為有理由，應予准許。兩造均陳明願供擔保請
    准宣告假執行及免為假執行，經和均與法律規定相符，爰分
    別酌定相當之擔保金宣告之。
六、本件事證已臻明確，兩造其餘主張攻擊防禦方法，經本院斟
    酌後，認與判決結果不生影響，爰不予以一一論述，附此敘
    明。
七、據上論結：本件原告之訴為有理由。依民事訴訟法第78條，
    判決如主文。
中　　華　　民　　國　　110 　年　　11　　月　　29　　日
                  民事第七庭     法  官   陳彥君
以上正本係照原本作成。
如對本判決上訴，須於判決送達後20日內向本院提出上訴狀。如
委任律師提起上訴者，應一併繳納上訴審裁判費。
中　　華　　民　　國　　110 　年　　11　　月　　29　　日
                                 書記官   吳昭誼